【裁判字號】    98,易,2539
【裁判日期】    990326
【裁判案由】    侵占
【裁判全文】
臺灣板橋地方法院刑事判決              98年度易字第2539號
公  訴  人  臺灣板橋地方法院檢察署檢察官
被      告  丙○○
選任辯護人  李詩楷律師
上列被告因侵占案件，經檢察官提起公訴（98年度偵字第18475
號），本院判決如下：
    主  文
丙○○無罪。
    理  由
一、公訴意旨略以：被告丙○○自民國97年9 月起，受僱乙○○
    擔任臺北縣三重市○○○段菜寮小段237 之2 地號停車場（
    下稱本案停車場）之管理員，負責停車費收取工作，為從事
    業務之人，竟意圖為自己不法所有，基於業務侵占之接續犯
    意，擅自將原約定之停車費匯款帳戶變更為其私人帳戶，而
    將所收取之停車費約新臺幣（下同）30萬元侵吞入己，嗣因
    乙○○發覺有異，始知悉上情。因認被告涉犯刑法第336 條
    第2 項之業務侵占罪嫌云云。
二、按犯罪事實應依證據認定之，無證據不得認定犯罪事實；不
    能證明被告犯罪者，應諭知無罪之判決，刑事訴訟法第154
    條第2 項、第301 條第1 項分別定有明文。而檢察官對於起
    訴之犯罪事實，應負提出證據及說服之實質舉證責任。倘其
    所提出之證據，不足為被告有罪之積極證明，或其指出證明
    之方法，無從說服法院以形成被告有罪之心證，基於無罪推
    定之原則，即應為被告無罪判決之諭知（最高法院92年臺上
    字第128 號判例要旨參照）。
三、訊據被告對其於97年底以公告方式，要求本案停車場承租人
    將98年1 至3 月之租金匯至其私人帳戶之事實，坦承屬實，
    惟堅決否認有為業務侵占犯行，辯稱：本案停車場之土地係
    前夫甲○○的親戚所有，由甲○○承租經營，其在甲○○授
    權下，將收取之停車費當作家用，後因與甲○○打離婚及子
    女監護權官司，甲○○為迫使其就小孩監護權讓步，才要乙○○對其提告，其與乙○○間並無僱用關係，收取之租金金
    額亦不到30萬元等語。經查：
（一）公訴人認被告涉犯業務侵占罪嫌，無非係指被告受僱乙○○管理本案停車場，卻將原應交予乙○○之租金侵占入己
      。以此詰之證人乙○○，雖證稱：本案停車場係其與被告
      前夫甲○○合夥經營，每月支付被告月薪1 萬元，由被告
      負責收取租金及清潔打掃云云，然由所證：「我的薪水是
      1 萬元，其他的（租金）是甲○○的」、「我就是每個月
      領1 萬元，負責打掃、收款及整修」，停車場之帳務是由
      甲○○管理，租金均是匯至甲○○私人帳戶，其將工作交
      給被告後，未再領錢，被告之月薪亦是由甲○○支付，「
      （問：侵占之金額？）甲○○跟我說大概有36萬元，我沒
      有經手錢」，本件是甲○○要其提告的等語（見本院卷第
      58至62頁），乙○○是否確為本案停車場之經營者及僱用
      被告之人，顯非無疑。證人甲○○於本院審理時，固同證
      稱：其與乙○○為股東關係（見本院卷第62頁反面），並
      表示：停車場收益2 人平分，每人每月分1 萬元，扣除相
      關成本，其餘盈餘由其與乙○○吃喝掉云云（見本院卷第
      63、64頁），惟衡諸本案停車場每月租金收入，無論是乙○○所稱的約36萬元（見本院卷第60頁），或是甲○○所
      稱的33萬9 千元（見本院卷第64頁），金額非低，而依卷
      附相關契約書所載（見偵查卷第15至17頁），每月停車場
      土地租金及支付通行用地費用等固定成本則僅6 、7 萬元
      ，此種說法非無為合理化乙○○為僱用被告之人的說詞，
      任意浮誇。況倘乙○○、甲○○確為合夥或股東關係，豈
      有乙○○未擔任管理人員後，即未再領取任何利益之理？
      甲○○又如何有權云：其不計較被告侵占之金額是18萬元
      還是28萬元，「（問：你計較什麼？）我希望她與我和解
      」、「（問：和解條件？）小朋友的監護權歸我」等語（
      見本院卷第64、65頁）？是檢察官架構之犯罪事實與相關
      事證互核，本身即有矛盾。
（二）再者，業務侵占罪之成立，以因執行業務而持有他人之物
      為前提，必行為人先合法持有他人之物，而於持有狀態繼
      續中，擅自處分，或易持有為所有之意思，而逕為所有人
      之行為，始克相當。倘其持有之初，係出於非法方法，即
      非合法持有，除應視其非法行為之態樣，分別成立相關罪
      名外，無成立業務侵占罪之餘地（最高法院90年度臺上字
      第1114號判決要旨參照）；又刑法上之侵占罪，係以侵占
      自己持有他人之物為要件，所謂他人之物，乃指有形之動
      產、不動產而言，並不包括無形之權利在內，單純之權利
      不得為侵占之客體（最高法院71年臺上字第2304號判例要
      旨參照）。本案被告是否有不法所有之意圖，尚有疑問（
      詳如後述），惟依證人乙○○所證：正常情形下，停車場
      之租金係由承租人直接匯至甲○○帳戶，其將停車場管理
      工作交予被告時，被告之收款工作僅有未按時匯款部分之
      催繳，不包括收取匯款之金額等語（見本院卷第59頁、第
      60頁反面）；及證人甲○○所證：「我是請被告管理，但
      管理的內容不包括收租金」等語（見本院卷第64頁），可
      知檢察官所指被告侵占的租金即承租人應匯入原帳戶之金
      額，本不經被告之手，縱依檢察官起訴之犯罪事實適用法
      律，因被告無權收取租金，其逕要求承租停車場之人將租
      金匯至其帳戶，當無易持有為所有之過程，且因權利不得
      為侵占罪之客體，此部分事實與證據涵攝結果，亦與業務
      侵占罪前述構成要件有間。
（三）另依證人乙○○所證：因甲○○的父親生病，被告辭掉原
      本直銷的工作幫忙照顧，甲○○表示要給被告薪水，才將
      其管理停車場之工作交由被告負責等語（見本院卷第60頁
      、第61頁反面），及證人甲○○所證：被告表示錢不夠用
      ，其與乙○○商量後，乙○○表示願將管理員的工作讓給
      被告等語（見本院卷第63頁），足認被告所以接下停車場
      之管理工作，含有甲○○要將管理停車場之月薪作為被告
      生活費之目的。證人甲○○於本院審理時，固另證稱：其
      有按月以現金給付被告家用3 萬元云云（見本院卷第64頁
      ），然除為被告所否認，有無此事未見佐證，比對證人乙○○所證：「甲○○曾經告訴我說，他結婚以後平常有給
      丙○○3 萬元當家用，辭掉工作這次他並沒有特別提到家
      用的事。」（見本院卷第61頁反面），暨甲○○前揭證詞
      似指每月給被告1 萬元薪水，3 萬元家用，但又稱：薪水
      及家用總計是3 萬元云云（見本院卷第65頁反面）等說詞
      ，適足徵被告與甲○○間有將薪水及家庭生活費混為一談
      的情況。參酌證人乙○○於本院審理時，亦證稱：屬於甲○○的，被告拿走沒話講，屬於別人的要歸還等語（見本
      院卷第59頁），且自承與被告通電話時，說過：「小郜（
      即被告），我跟妳說，站在妳是他老婆也是好朋友的份上
      ，我不是幫劉奇鑫（即甲○○），……土地收齊的費用是
      屬於劉奇鑫的那部分，我跟妳講他告妳告不來，因為你們
      是夫妻，所以拿這個錢絕對合理……」等語（見本院卷第
      61頁），被告辯稱甲○○曾授權其將收取之停車場租金當
      作家用部分，固未提出證據以實其說，惟在彼此原具夫妻
      關係，公私費用未能明確劃分，斯時又互有齟齬，對財產
      有所爭執（見本院卷第65頁）之情形下，被告所為主觀上
      無不法所有意圖之主張，要非全然無據。至依乙○○前揭
      所證，停車場之租金有部分固應交付他人，但對照證人甲○○所陳：並未告知被告應將部分收來之租金轉交土地出
      租人王先知紀念管理委員會，因被告不知道電話、帳號等
      語（見本院卷第63頁反面），即便被告事後不願歸還此部
      分金額，要屬另一法律問題，不足反推被告取得租金時有
      不法所有意圖，併予指明。
四、綜上所述，刑法所定侵占罪，以意圖為自己或第三人不法之
    所有，而侵占自己持有他人之物，作為構成要件，如果行為
    人主觀上不具有不法所有之意圖，或客觀上無易持有為所有
    之情形，即難逕以侵占罪責相繩。檢察官所提證據，僅得證
    明被告有將停車場之部分租金取走，至主觀上有無不法所有
    意圖，是否係易持有為不法所有，俱有疑義。既乏積極證據
    足認被告有為業務侵占犯行，應從有利被告之認定，基於無
    罪推定原則，為無罪之諭知。
據上論斷，應依刑事訴訟法第301 條第1 項，判決如主文。
本案經檢察官陳宣每到庭執行職務。
中    華    民    國    99    年    3     月    26    日
              刑事第十五庭審判長法  官  吳幸娥
                                法  官  廖欣儀
                                法  官  許炎灶
以上正本證明與原本無異。
如不服本判決應於收受判決後10日內向本院提出上訴書狀，並應
敘述具體理由；其未敘述上訴理由者，應於上訴期間屆滿後20日
內向本院補提理由書（均須按他造當事人之人數附繕本）「切勿
逕送上級法院」。
                                書記官  屠衛民
中    華    民    國    99    年    3     月    26    日

司法院資訊處製作；財團法人民間司法改革基金會備份。
